臺灣臺北地方法院民事裁定
111年度消債清字第38號
聲  請  人  
即  債務人  吳姍姍（原名：吳季潔、吳茵蕙）

代  理  人  周嘉鈴律師（法扶律師）
相  對  人  
即  債權人  台北富邦商業銀行股份有限公司

法定代理人  程耀輝  


相  對  人  
即  債權人  遠東國際商業銀行股份有限公司


法定代理人  侯金英  

相  對  人  
即  債權人  元大商業銀行股份有限公司



法定代理人  翁健    

相  對  人  
即  債權人  玉山商業銀行股份有限公司


法定代理人  黃男州  
代  理  人  朱逸君  
相  對  人  
即  債權人  台新國際商業銀行股份有限公司

法定代理人  尚瑞強  
代  理  人  張靖淳  
相  對  人  
即  債權人  中國信託商業銀行股份有限公司


法定代理人  利明献  



上列當事人間聲請消費者債務清理之清算事件，本院裁定如下：
    主  文
清算之聲請駁回。
聲請程序費用由聲請人負擔。
    理　由
一、按債務人不能清償債務或有不能清償之虞者，得依本條例所
    定更生或清算程序，清理其債務；又聲請更生或清算不合程
    式或不備其他要件者，法院應以裁定駁回之，但其情形可以
    補正者，法院應定期間先命補正，消費者債務清理條例（下
    稱消債條例）第3條、第8條定有明文。蓋消債條例之立法目
    的，在於經濟上陷於困境之消費者，若任其於惡性循環之債
    務窘境中自生自滅，其將衍生嚴重之社會問題，致難以維持
    安定之社會經濟秩序，故有予以分別情形依更生或清算之程
    式清理其債務之必要，藉以妥適調整其與相關債權人間之權
    利義務關係，以謀求消費者經濟生活之更生機會，從而健全
    社會經濟發展；惟私法上債之關係，係以當事人間之信賴關
    係為基礎，為社會經濟組織之重要支柱，故當事人於以法律
    行為追求自己之利益之際，亦應顧及對方之利益，並考量債
    權債務在社會上的作用，本於誠實及信用之原則，行使其債
    權及履行其債務，故消費者欲以消債條例調整其所負義務，
    自應本於誠信原則之本旨，僅在其不能清償債務或有不能清
    償之虞而使其陷於經濟上之困境時，始得准許之，以避免藉
    此善意之立法而惡意圖謀減免債務，致使社會陷於道德危險
    。而前開消債條例第3條所謂「不能清償債務或有不能清償
    之虞」者，係指債務人欠缺清償能力，對於已屆清償期，且
    已受請求債務之全部或主要部分，客觀上可預見其處於通常
    且繼續的不能清償之狀態而言，方符合消債條例為使不幸陷
    入經濟困境之人得以清理債務、重建生活，並在債務清理過
    程中能保有符合人性尊嚴之最低基本生活之目的。至於債務
    人之清償能力，應包括財產、信用及勞力（技術），並不以
    財產為限，必須三者總合加以判斷仍不足以清償債務，始謂
    欠缺清償能力而成為不能清償，倘債務人之資產經評估雖已
    不足以清償債務，惟依債務人之年齡及工作能力，在相當期
    限內如能清償債務，仍應認其尚未達不能清償債務或有不能
    清償之虞。
二、聲請意旨略以：聲請人現積欠無擔保債務新臺幣（下同）11
    9萬7,093元，雖曾依消債條例之規定向鈞院聲請調解，惟經
    調解不成立，且聲請人顯有不能清償債務之情事。為此，爰
    向本院聲請清算等語。
三、經查：
㈠、聲請人主張其有不能清償債務之情事，於民國110年5月12日
    向本院聲請消債條例前置調解，惟於110年8月2日調解不成
    立，聲請人並當場聲請進入清算程序等情，業經本院依職權
    調取110年度北司消債調字第244號卷（下稱調解卷）核閱屬
    實，堪可認定。是以，本院自應綜合聲請人目前全部收支及
    財產狀況，評估其是否已達不能維持符合人性尊嚴之最低生
    活條件，而有「不能清償債務或有不能清償之虞」之情形。
㈡、聲請人平均每月收入及財產狀況：
　⒈聲請人主張現無工作，參加職業訓練中後，每月僅領取失業
    給付20,520元云云，惟本院衡酌債務人為70年生，年約41歲
    ，有戶籍謄本可稽（見調解卷第31頁），當有繼續工作獲取
    收入之能力，且上開失業給付及就業保險給付至多僅得領取
    6個月，並未能反映聲請人清算裁定後之收入狀況，則以聲
    請人於聲請清算前2年期間（以108年至109年整年度綜所稅
    收入估算）之工作能力，即平均每月收入為40,615元（計算
    式：〈399,590元＋575,180元〉÷24月＝40,615元，元以下四捨
    五入，下同）。至於聲請人於聲請前2年間領取之保單質借
    部分，因屬一次性收入而不具持續性，自不應列入聲請人之
    固定收入。
　⒉次查，聲請人名下有多間金融機構存款、南山人壽保單、法
    國巴黎人壽保單、元大人壽保單、富邦人壽保單及遠雄人壽
    保單（上開保單均有保單價值金、質借），無其他財產等情
    ，業據聲請人提出之全國財產稅總歸戶財產查詢清單、中國
    信託銀行存摺、彰化銀行存摺、台北富邦銀行存摺（含兩筆
    帳戶帳號：00000000000000、00000000000000）、臺灣土地
    銀行存摺、元大銀行存摺、永豐銀行存摺、台新銀行存摺、
    合作金庫銀行存摺、國泰世華銀行存摺、集保戶往來參加人
    明細資料表（含帳號）、保管帳戶客戶餘額表、客戶存券異
    動表細表、投資人於各專戶無資料明細表、投資人於清算交
    割銀行未開戶明細表、中華民國人壽保險商業同業公會保險
    業通報作業資訊系統資料查詢結果表、富邦人壽客綜字第11
    01021017號函、元大人壽保險證明書、法國巴黎人壽投保證
    明書、遠雄人壽批註書、南山人壽保單價值準備金一覽表等
    件為佐（見調解卷第14頁，本院卷第71至105頁、第113至12
    2頁、第125至132頁），復有本院查詢高額壽險資訊連結作
    業、元大商業銀行股份有限公司111年2月18日2份函文在卷
    可稽（見本院卷45至55頁、第157至176頁），堪信屬實。
　⒊至於聲請人於本院111年3月3日訊問、調查時主張：因為我身
    體狀況不好，所以我去上班薪水也不會太高云云（見本院卷
    第182頁），惟遍查全卷，聲請人並未提出身體檢查報告及
    診斷證明書，說明其身體病症及狀況，亦未提出任何證據證
    明其身體狀況已達難以工作之相關文件佐證其說，則僅憑聲
    請人單方面之陳述，難認其所述真實可採。據上，本院認仍
    應以聲請人聲請清算前2年每月平均收入40,615元，作為計
    算聲請人償債能力之依據。　　　　　　
㈢、聲請人支出狀況：
　　聲請人主張其每月必要生活費用應以臺北市最低生活費計算
    等語。按債務人必要生活費用，以最近一年衛生福利部或直
    轄市政府所公告當地區每人每月最低生活費1.2倍定之；債
    務人聲請更生或清算時所提財產及收入狀況說明書，其表明
    每月必要支出之數額，與本條例第64條之2第1項、第2項規
    定之認定標準相符者，毋庸記載原因、種類及提出證明文件
    ，消債條例第64條之2第1項，消債條例施行細則第21條之1
    第3項定有明文。而聲請人現居於新北市中和區，有卷附住
    宅租賃契約書為證（見本院卷第111至112頁），參照衛生福
    利部公告111年度新北市每人每月最低生活費用為15,800元
    ，其1.2倍即18,960元（計算式：15,800元×1.2＝18,960元）
    ，自應以此數額，作為聲請人每月必要生活費用之基準。　
㈣、從而，本件以聲請人每月平均收入40,615元，扣除每月必要
    生活費用18,960元，剩餘21,655元（計算式：40,615元－18,
    960元＝21,655元），參之聲請人提出之債權人清冊所載（見
    調解卷第9至10頁），其現積欠之債務總額為119萬7,093元
    ，扣除前開已知保單價值金共33萬4,642元（見本院卷第127
    至132頁）後，剩餘86萬2,451元之債務，再衡諸聲請人70年
    出生，現41歲，距法定強制退休年齡仍有相當年份之職業生
    涯可期，其尚有相當之工作能力，倘願意積極工作，甚可加
    速清償其所積欠之債務；若不加計上開債務總額嗣後再行增
    加之利息、違約金等費用，以聲請人每月可清償之21,655元
    計算，上開債務總額約3.3年（計算式：86萬2,451元÷21,65
    5元÷12月≒3.3年）即可清償完畢，衡之聲請人目前年齡，其
    償債年限非長，本件於客觀上難認有何不能清償債務或不能
    清償之虞情事之存在。　
四、綜上，衡酌聲請人之上開資產、勞力技術、信用等各情狀，
    與其所負債務約86萬2,451元相較，顯難認欠缺清償能力，
    客觀上尚無就已屆清償期之債務有持續不能清償或難以清償
    之虞情形，自乏依據消費者債務清理條例所定清算程序，清
    理其債務之必要。從而，聲請人依消費者債務清理條例第3 
    條規定聲請清算，要件自有未合，為無理由，不應准許。
五、依消債條例第8條、第11條第1項，裁定如主文。
中　　華　　民　　國　　111 　年　　3 　　月　　29　　日
                  民事第二庭    法　官　蔡英雌
以上正本係照原本作成。
如不服本裁定應於送達後10日內向本院提出抗告狀，並繳納抗告
費新臺幣1,000元。
中　　華　　民　　國　　111 　年　　3 　　月　　29　　日
                                書記官  霍薇帆